臺灣高雄地方法院民事判決　九十一年度勞訴字第二一號
　　原　　　告　甲○○
　　訴訟代理人　杜長太
　　法定代理人　周薛萍
右當事人間請求給付退休金事件，本院判決如左：
    主      文
原告之訴及假執行之聲請均駁回。
訴訟費用由原告負擔。
    事      實
甲、原告方面：
  一、聲明：求為判決
    (1)、被告應給付原告新台幣（下同）一百二十萬元及自起訴狀繕本送達之翌日起
        至清償日止按週年利率百分之五計算之利息。
    (2)、願供擔保請准為假執行之宣告。
  二、陳述：
    (1)、伊自民國三十八年七月十八日起即進入被告之前身即國防部海軍第一造船廠
        工作（該廠嗣與四廠合併為被告左營後勤支援指揮部），並於八十七年七月
        一日國防部非軍職人員納入適用勞動基準法（下稱勞基法）後之八十八年四
        月一日退休，詎被告對伊之退休金在以勞基法適用前後而分二段式計算時，
        對八十七年六月三十日以前之平均工資數額乃未將績效獎金計列在內，且更
        將應以六十一個基數計算之退休金依錯誤之四十五個基數加以計算，致伊應
        領之三百十六萬八千八百二十八元退休金大幅減少一百四十三萬八千六百四
        十九元而僅發予一百七十三萬零一百七十九元，其行業已嚴重影響伊之基本
        權益，為此乃依法提起本訴，請求判令被告應給付如聲明一所示之金額及其
        遲延利息。
    (2)、伊於進入被告工廠工作時，當時係視為軍用技術員，對退休等事項並無具體
        規定，直至六十年五月三十日，被告之上級機關即海軍總部始訂定「海軍造
        船廠技工服務規則」，被告則依上開規定於同年九月一日訂頒「海軍造船廠
        技工管理作業守則」而對退休等項予以規定，而依該作業守則第一百十七條
        規定，退休金之最高基數乃為六十一個，惟被告不依該有利於伊之作業守則
        規定辦理，卻以其依國防部於六十七年六月二十四日所頒之「國軍評價雇用
        人員管理準則」予以增修之「海軍造船廠評價聘雇人員管理作業規定」處理
        ，其舉顯已違反勞基法第五十五條規定而非適法，且該作業守則並非法律而
        無所謂廢止或後法優於前法之問題，況被告多次單方修訂管理規則均未獲伊
        之同意，伊就此自無必須接受之義務，是依不利益變更禁止及誠信之原則，
        被告自仍應依原作業守則而以六十一個基數予以計算伊應領之退休金。
    (3)、伊自入廠以迄退休之時，被告所發薪津中每月即均有績效獎金之名目，嗣於
        七十三年間因勞基法施行，其為規避退休金之給與，始自七十七年七月一日
        起將原來每月發給之績效獎金改為固定三節發放，惟其本質並未改變，且三
        次發放亦均係依照每月考評績分核給，與以往每月發一次時之考評項目完全
        相同，再參以被告於八十七年十月十六日所發行通告各單位之「海軍第一造
        船廠每日公報」第九項一之二中亦明稱「本廠非軍職人員自八十七年七月一
        日起適用勞基法，每月發放績效獎金因屬經常性給與，故屬工資之一部分..
        ... 」等語，是此績效獎金自為經常性給與甚明，且此績效獎金係員工一個
        月之工作績效，經各層級依固定之十個項目逐項記點考評所核發之工作報酬
        ，此自非臨時起意或恩惠性之給與，而係有計劃編列之工資預算，是此績效
        獎金自為工作所得而應列入平均工資中予以計算無疑，被告所辯非屬工資云
        云自無足採。
  三、證據：提出海軍第一造船廠令、評價雇用人員核發退休金名冊、海軍第一造船
            廠評價聘雇人員節金明細、海軍造船廠技工管理作業守則、每日公報、
            海軍第一造船廠八十五年度下半年度招考評價雇用人員簡章等件為證。
乙、被告方面：
  一、聲明：求為判決如主文所示。
   二、陳述：
    (1)、原告主張之「海軍造船廠技工管理作業守則」，原係海軍後勤司令部於六十
        年九月一日依海軍總司令部修正之「海軍造船廠技工服務規則」第七十六條
        而訂定，後因國防部就同一退休事項業於六十七年六月二十四日發布「國軍
        評價聘雇人員管理準則」，並定於同年七月一日起開始施行，前開「海軍造
        船廠技工服務規則」及「海軍造船廠技工管理作業守則」自因新法改廢舊法
        而當然廢止，嗣國防部復於七十七年六月二十九日就同一退休事項訂定發布
        「國軍評價聘任人員管理準則」及「國軍評價雇用人員管理準則」，並均定
        於同年七月一日起施行，則先前發布之「國軍評價聘雇人員管理準則」乃因
        此亦當然廢止，而原告係評價雇用人員，故伊在其申請退休之時，即依勞基
        法第八十四條之二之規定，對其適用勞基法以前之工作年資依「國軍評價雇
        用人員管理準則」第十六條之規定給予四十五個基數，伊之適用法規自無錯
        誤可言，原告請求援引已廢止之「海軍造船廠技工管理作業守則」規定給予
        其六十一個基數自屬無據。
    (2)、「國軍評價雇用人員管理準則」第八條第三項規定「評價雇用人員得另給績
        效獎金，其計算及運用規定如附件四。」，而該附件四「國軍評價雇用人員
        績效獎金計算及運用規定」第一條並明定「績效獎金之目的，旨在激勵雇用
        人員之技術精進及提高工作效率，各軍工廠應予重點運用，不得按職受領。
        」，是上開準則既稱「得」另給績效獎金而非「應」發給，顯然亦得不發給
        ，則此獎金如係提供勞務之對價，豈有得發給或得不發給之情者，且績效獎
        金既係在激勵雇用人員之技術精進及提高工作效率之用，其自屬具有獎勵性
        質之給與，此績效獎金自因非屬提供勞務之對價而屬勉勵性質之給與，自不
        能算作工資而列入計算退休金基數之「平均工資」範圍內，是伊於計算勞基
        法適用前之平均工資時未將績效獎金予以計入自屬有據。
  三、證據：提出國軍評價聘雇人員管理準則、國軍評價聘任人員管理準則、國軍評
            價雇用人員管理準則等件為證。
丙、本院依職權調閱本院九十年度重勞訴字第二號卷宗。
    理      由
一、本件原告主張伊自三十八年七月十八日起即進入被告之前身即國防部海軍第一造
    船廠工作，並於八十七年七月一日國防部非軍職人員納入適用勞動基準法後之八
    十八年四月一日退休，詎被告對伊之退休金在以勞基法適用前後而分二段式計算
    時，對八十七年六月三十日以前之平均工資數額乃未將績效獎金計列在內，且更
    將應以六十一個基數計算之退休金僅以之四十五個基數加以計算，致伊應領之退
    休金大幅減少一百四十三萬八千六百四十九元，為此乃依法請求判令被告應給付
    一百二十萬元及其遲延利息等語，被告則以「海軍造船廠技工管理作業守則」業
    因國防部就同一退休事項於六十七年六月二十四日發布「國軍評價聘雇人員管理
    準則」適用而已當然廢止，且國防部復於七十七年六月二十九日就同一退休事項
    已訂定發布「國軍評價聘任人員管理準則」及「國軍評價雇用人員管理準則」以
    為適用，屬評價雇用人員之原告於申請退休之時，依勞基法第八十四條之二之規
    定，其適用勞基法以前之工作年資自應依當時有效存在之「國軍評價雇用人員管
    理準則」第十六條之規定給予四十五個基數，自不得援引已廢止之「海軍造船廠
    技工管理作業守則」規定予以計算，而評價雇用人員依「國軍評價雇用人員管理
    準則」第八條第三項規定乃「得」另給績效獎金，是該準則既稱「得」而非「應
    」予發給，此之獎金自非係提供勞務之對價，否則豈有得發給或得不發給之情者
    ，且該準則附件四之第一條並明定績效獎金之目的係在激勵雇用人員之技術精進
    及提高工作效率，其意既在激勵之用，自屬具有獎勵性質之給與，是此績效獎金
    自因非屬提供勞務之對價而屬勉勵性質之給與而不得算作工資而列入計算退休金
    基數之「平均工資」範圍內，伊於計算勞基法適用前之平均工資時未將績效獎金
    予以計入自屬有據等語置辯。
二、本件原告主張伊自上開時日起即進入被告之前身即國防部海軍第一造船廠工作，
    並於國防部非軍職人員納入適用勞動基準法後之八十八年四月一日辦理退休，而
    被告對伊之退休金在以勞基法適用前後而分二段式計算時，對八十七年六月三十
    日以前之平均工資數額乃未將績效獎金計列在內，且並以四十五個基數計算伊應
    領之退休金等情，此有海軍第一造船廠令、評價雇用人員核發退休金名冊等件在
    卷可稽，被告於此固不爭執而堪信原告此部分主張為真實，惟被告則另以前揭情
    詞置辯，經查：
    (1)、原告工作年資所應得之基數部分：
        本件原告原係受雇於原國防部海軍第一造船廠之評價雇用人員而為國防部所
        屬之非軍職人員乙節，此為兩造所不爭執，並有海軍第一造船廠令、評價雇
        用人員核發退休金名冊等件在卷可憑，而「海軍造船廠技工管理作業守則」
        係海軍後勤司令部於六十年九月一日依海軍總司令部在同年五月三十日通令
        修正之「海軍造船廠技工服務規則」第七十六條所訂定，其中第十二章即就
        退休、撫恤及保險等事項著以規定，嗣被告之上級機關即國防部就評價聘雇
        人員之管理，乃依「國軍聘任及雇用人員管理規則」第二條第二項之授權而
        於六十七年六月二十四日發布「國軍評價聘雇人員管理準則」，並自同年七
        月一日起開始施行，其中第四章即就退休、資遣及解除聘雇等項定有明文以
        為適用，後國防部就此復於七十七年六月二十九日亦依上開授權而另訂「國
        軍評價聘任人員管理準則」及「國軍評價雇用人員管理準則」，並均定於同
        年七月一日起施行，其中「國軍評價雇用人員管理準則」之第五章「退休、
        資遣及解除雇用」之第十六條乃即仿勞動基準法第五十五條規定之例而就其
        退休金之給與標準定以明文等情，亦有海軍造船廠技工管理作業守則、國軍
        評價聘雇人員管理準則、國軍評價雇用人員管理準則等附卷足稽，是本件原
        告既係被告於國防部所屬非軍職人員經行政院勞工委員會公告指定納入勞基
        法適用前所雇用之國軍評價雇用人員，並係於適用勞基法後之八十八年四月
        一日始行退休，其適用勞基法前之工作年資、退休金給與標準，依勞基法第
        八十四條之二之規定，自應依被告自訂之規定計算之，而原告退休當時被告
        所定關於退休之現存有效特別規則（八十八年十月二日修正前之軍事審判法
        第三條第一款規定「陸、海、空軍所屬軍用文職人員及專任聘僱人員視同現
        役軍人」，且依「國軍評價雇用人員管理準則」第二十五條規定，評價雇用
        人員係為國軍專任雇用人員，原告之身分自應視同現役軍人，被告就其間屬
        特別權力關係事項所為之規範自屬特別規則）既為「國軍評價雇用人員管理
        準則」，其關於退休金之計算自不得再循因新規則發布而已廢止之舊規定復
        行適用之餘地，否則將造成原告割裂主張適用有利於己規定之矛盾狀況，是
        被告於計算原告退休時適用勞基法前之工作年資，依「國軍評價雇用人員管
        理準則」第十六條規定給予其最高四十五個基數自為適法，原告主張依已廢
        止之「海軍造船廠技工管理作業守則」第一百十七條規定請求最高以六十一
        個基數計算退休金云云自屬無據。
    (2)、績效獎金是否屬勞基法適用前之工資範疇：
        國防部所屬非軍職人員業經行政院勞工委員會指定自八十七年七月一日起為
        適用勞基法之事業單位，而屬評價雇用人員之原告於適用勞基法前之年資、
        退休金之給與標準應依被告之上級單位即國防部就評價聘雇人員所訂定之「
        國軍評價雇用人員管理準則」以資規範業如上述，而依「國軍評價聘雇人員
        管理準則」第三條之規定：「國防部管理權責如左：一、軍工廠實施評價聘
        雇之核定。二、各總部評價聘雇基本員額與年度員額及其職等分配之核定。
        三、評價聘雇人員之薪資及退休撫卹標準之訂定．．．」，第九條規定：「
        評價聘任人員為單一薪資制，其薪點標準如附件四，各職等點值另訂之」，
        第十七條規定：「評價雇用人員退休金按年資計算，連續服務年資滿五年給
        十個基數，每增半年加給一個基數，最高以六十一個基數為限，退休基數計
        點標準如附件七，各職等點值另訂之」，另「國軍評價雇用人員管理準則」
        第一條第二項乃規定：「評價雇用人員管理及有關權益，均按本準則辦理」
        ，其第三條規定：「國防部管理權責如左：一、軍工廠實施評價雇用之核定
        。二、各總部評價雇用基本員額與年度員額及其職等分配之核定。三、評價
        雇用人員之工資及退休、資遣、撫卹金標準之訂定」，第八條規定：「評價
        雇用人員工資薪點標準如附件三，各職等點值另訂之」，第十六條規定：「
        符合第十五條退休規定者，其退休金之給與標準如左：一、按其工作年資，
        每滿一年給予兩個基數，但超過十五年之工作年資，每滿一年給予一個基數
        ，未滿半年者以半年計，滿半年者以一年計，最高以四十五個基數為限。．
        ．．三、退休金基數之標準，係指退休時一個月之平均工資。前項第三款所
        稱平均工資，謂計算事由發生之當日前六個月內所得工資總額除以該期間之
        總日數所得之金額。．．．」等語，是國軍評價聘雇人員或評價雇用人員之
        工資及退休標準之訂定，於納入勞基法適用前乃均係國防部之管理權責，而
        適用「國軍評價聘雇人員管理準則」期間，其計算評價雇用人員退休金基數
        之標準，係以「退休基數計點表」內各職等之「退休點數」乘以當時之「薪
        點值」計算，該準則並無「平均工資」之用語，迨適用「國軍評價雇用人員
        管理準則」期間，其雖有規定平均工資之定義，惟亦僅謂為計算事由發生之
        當日前六個月內所得「工資」總額除以該期間之總日數所得之金額等語，是
        此計算平均工資之「工資」定義除已規定者外，其內涵國防部自屬有權決定
        ；另國防部就所屬非軍職人員退休金之計算，於勞基法適用前就績效獎金或
        節金部分乃均未予列入平均工資內計算，此有本院九十年度重勞訴字第二號
        卷宗所附退休名冊、退休金表、會辦單等件在卷可稽，且國防部為免績效獎
        金流為固定津貼，在訂頒「國軍評價雇用人員管理準則」之前，即於七十六
        年九月二日以上開案卷所附之七六祺祿字第六五六號令將績效獎金改以節金
        方式發放，且明令凡年度內未達修護生產目標值之單位不發節金，嗣於納入
        勞基法適用後，國防部另頒之「國軍評價聘雇人員管理作業規定」，其中第
        十四條第二項更明文規定「評價雇用人員工作年資自受僱之日起算，適用本
        規定前曾任『評價聘任人員』或『評價雇用人員』之工作年資，其退休金及
        資遣費給與標準，分別依『國軍評價聘任人員管理準則』與『國軍評價雇用
        人員管理準則』核給，其平均工資不含績效獎金（節金）．．．．」，足認
        國防部原訂頒之「國軍評價雇用人員管理準則」第十六條之「平均工資」中
        ，確不包含績效獎金在內亦明，況依「國軍評價雇用人員管理準則」第八條
        第三項規定：「評價雇用人員得另給績效獎金，其計算及運用規定如附件四
        。」，而該附件四「國軍評價雇用人員績效獎金計算及運用規定」第一條並
        明定「績效獎金之目的，旨在激勵雇用人員之技術精進及提高工作效率，各
        軍工廠應予重點運用，不得按職受領。」，是此績效獎金應屬於具有獎勵性
        質之給與而非屬工作之對價，另依「海軍造船廠評價雇用人員節金發放作業
        規定」所定，績效獎金即節金之發放作業，係先由海軍後勤司令部依各廠之
        「平均負荷」、「到勤率」、「防止公傷事件」、「加班率管制」、「特殊
        獎勵」、「特殊獎金」等項目，評核各廠之分配額度，再由各廠自組之廠評
        會以「修護業務考評」、「人員到勤考評」、「工作紀律考評」、「工業安
        全考評」、特殊修護績效」等項目評比該廠各一級單位之分配額度，然後由
        各一級單位自組之評審會依同上之考評項目，評比該廠各二、三級單位之分
        配額度，各二、三級單位再依「工作時效」、「修造品質」、「供料節約」
        、「改進作業方法」、「工作性質及危險性」、「工作量、「平時工作勤惰
        」、「領導能力」、「協調合作」、「研究發展成效」等項目評比個人應得
        之金額，是其在性質上亦應屬於勞基法施行細則第十條第二款之「競賽獎金
        」或「特殊功績獎金」而不具有經常性，此績效獎金自亦非勞基法第二條第
        三款所稱之其他任何名義之經常性給與而非屬於工資之範疇（按工資者謂勞
        工因工作而獲得之報酬，包括工資、薪金及按計時、計日、計月、計件以現
        金或貨物等方式給付之獎金、津貼及其他任何名義之經常性給與均屬之，而
        勞動基準法第二條第三款款所稱之其他任何名義之經常性給與係指紅利、年
        終獎金、競賽獎金、研究發明獎金、特殊功績獎金或春節、端午節、中秋節
        給與之節金等以外之給與，勞動基準法第二條第三款、同法施行細則第十條
        分別定有明文。是判斷給與是否係屬工資者，自應先行判斷雇主之給付是否
        具備對價性，亦即是否係勞工從事實際勞務提供始會取得，若是，則應具備
        對價性而屬工資，若係雇主之恩惠性、獎勵性給與，則非屬工作之對價而非
        工資，次則再就該給與是否具備經常性而為判斷，如為固定性、規律性、定
        額性者即應可認定為具備經常性，且此經常性並應係制度上之經常性，舉凡
        制度上具有給付之義務者，不問是依工作規則、團體協約或勞動契約而須給
        付者均屬之）。
    綜上所述，本件原告就適用勞基法前之工作年資、退休金給與標準，乃應依其退
    休當時被告所定現存有效之「國軍評價雇用人員管理準則」而為規範，而被告依
    上開準則第十六條規定給予原告最高四十五個基數本屬適法，且國防部所屬非軍
    職人員於適用勞基法以前，其計算平均工資之「工資」定義除已規定者外，國防
    部係有權決定其內涵，而依國防部原訂頒之「國軍評價雇用人員管理準則」第十
    六條之「平均工資」中，並確不包含績效獎金在內，且此績效獎金原屬於具有獎
    勵性質之給與而非屬工作之對價，其在性質上亦應屬於勞基法施行細則第十條第
    二款之「競賽獎金」或「特殊功績獎金」而不具有經常性，是此獎金並非勞基法
    第二條第三款所稱之其他任何名義之經常性給與而非屬於工資之範疇，其自不應
    列入平均工資計算之範圍內，從而本件原告主張八十七年六月三十日以前之平均
    工資應將績效獎金計列在內，且其工作年資應以六十一個基數計算而應補發如聲
    明一所示之退休金差額及其遲延利息，依法洵屬無據，自應予以駁回，而原告之
    訴既經駁回，其假執行之聲請已失所附，亦應併予駁回。
三、本件為判決基礎之法律關係已臻明確，兩造其餘之攻擊防禦方法核與判決結果不
    生影響，毋庸一一論列，併此敘明。
四、據上論結，本件原告之訴為無理由，合依民事訴訟法第七十八條，判決如主文。
中　　　華　　　民　　　國　　九十一　　年　　　四　　　月　　二十六　　日
                              臺灣高雄地方法院民事勞工法庭
~B法　官　黃　宏　欽
右為正本係照原本作成。
如不服本判決，應於判決送達後廿日內，向本院提出上訴狀並表明上訴理由，如於本判決
宣示後送達前提起上訴者，應於判決送達後十日內補提上訴理由書（須附繕本）。
中　　　華　　　民　　　國　　九十一　　年　　　四　　　月　　二十六　　日
~B法院書記官　史華齡
